---
title: "PC2_02"
format: html
editor: visual
---

## ACTIVIDAD PC2_01

```{r}
library(rio)
library(here)
```

```{r}
data_diabetes <- import(here("data", "diabetes.csv"))
```

**#Para la variable presion_sanguinea**

```{r}
shapiro.test(data_diabetes$presion_sanguinea)
```

INTERPRETACIÓN:

Estadístico de prueba (W): 0.99031

Valor_p = 0.0000945

CONCLUSIÓN:\
Valor_p = 0.0000945 \< 0.05 → "Se rechaza la hipótesis nula", entonces se acepta la hipótesis alterna (H1). Por lo tanto, los datos de la presión sanguínea "NO SIGUEN UNA DISTRIBUCIÓN NORMAL".

**#Para la variable num_embarazos**

```{r}
shapiro.test(data_diabetes$num_embarazos)
```

INTERPRETACIÓN:

Estadístico de prueba (W): 0.90428

Valor_p = 0.00000000000000022

CONCLUSIÓN:\
Valor_p = 0.00000000000000022 \< 0.05 → "Se rechaza la hipótesis nula", entonces se acepta la hipótesis alterna (H1). Por lo tanto, los datos del numero de embarazos "NO SIGUEN UNA DISTRIBUCIÓN NORMAL".

**#Para la variable gluc_2h**

```{r}
shapiro.test(data_diabetes$glucosa_2h)
```

INTERPRETACIÓN:

Estadístico de prueba (W): 0.90428

Valor_p = 0.0000000000172

CONCLUSIÓN:\
Valor_p = 0.0000000000172 \< 0.05 → "Se rechaza la hipótesis nula", entonces se acepta la hipótesis alterna (H1). Por lo tanto, los datos de glucosa en 2 horas "NO SIGUEN UNA DISTRIBUCIÓN NORMAL".

**#Para la variable pliegue_tricep**

```{r}
shapiro.test(data_diabetes$pliegue_triceps)
```

INTERPRETACIÓN:

Estadístico de prueba (W): 0.968

Valor_p = 0.000000001776

CONCLUSIÓN:\
Valor_p = 0.000000001776 \< 0.05 → "Se rechaza la hipótesis nula", entonces se acepta la hipótesis alterna (H1). Por lo tanto, los datos de la variable pliegue triceps "NO SIGUEN UNA DISTRIBUCIÓN NORMAL".

VARIABLE CATEGORICA

**#Para la variable diabetes_5a**

DOI: 10.23913/rics.v7i14.72

```{r}
table(data_diabetes$diabetes_5a)
```

```{r}
chisq.test(x = c(268, 500), p = c(0.1818, 0.8182))
```

INTERPRETACION

Prevalencia es de 18.18 para llegar a ( 1- 0.1818 = 0.8182)

Chi cuadrado = 144.27

Grados de libertad (df): 1 Valor p: \< 2.2e-16

El valor p es menor que α = 0.05, lo que proporciona evidencia estadísticamente significativa para rechazar la hipótesis nula.
