---
title: "SEM11"
format: html
editor: visual
---

## GRUPO 9

### Integrantes:

-Danuska Yamile Ascarza Aiquipa

-Sanchez Gutierrez Aracely Nathaly

-Aybar Valle Salvador Jesus

-Aquije Hurtado Cesar Augusto

### Instalar (si es necesario)

```{r}
install.packages("broom")
install.packages("survival")
install.packages("survminer")
install.packages("ggsurvfit")

```

### Cargar paquetes

```{r}
library(tidyverse)
library(lubridate)
library(survival)
library(survminer)
library(gtsummary)
library(broom)
library(here)
library(rio)
library(ggsurvfit)
```

# 1 Analizando datos de tiempo a evento

El análisis de supervivencia, tambien conocido como análisis de tiempo a evento, es empleado para estudios donde el o los investigadores realizan un seguimiento (a los pacientes) hasta que ocurra un evento. Ejemplo de tales estudios caen en la categoría de estudios de cohorte prospectivo o retrospectivo.

El evento, en estudios de epidemiología, puede corresponder a muerte despues de diagnóstico, recurrencia de enfermedad, éxito de tratamiento, entre otros.

El análisis de supervivencia incluye datos de tiempo (dado que se hace seguimiento). Los datos de tiempo puede venir en cualquier forma: horas, días, meses, o años. Por ejemplo, meses hasta la recaída, años desde el diagnóstico hasta el fallecimiento, semanas antes de la recurrencia de la enfermedad, días desde el inicio del tratamiento al exito del tratamiento, años hasta el inicio de abuso de sustancias.

En esta sesión abordaremos 2 de las principales técnicas para realizar análisis de supervivencia:

-   Análisis de supervivencia usando el método de Kaplan-Meier
-   Regresión de riesgos proporcionales (PH) de Cox

## 1.1 Censura

Una característica clave en datos de supervivencia es la censura para un participante (una observación). La censura de un participante puede ocurrir por al menos 3 razones: 1) Perdida de seguimiento 2) Retiro del estudio 3) El evento no ocurre al término del periodo de estudio. Todos estos son ejemplos de "censura a la derecha", dado que ocurren luego del incio del estudio. Hay otros tipos de censura, menos frecuentes, pero estos no los consideraremos para esta sesión.

# 2 Estimaciones de supervivencia usando el método de Kaplan-Meier

## 2.1 El dataset para este ejercicio

El dataset diabetes contiene datos de 768 individuos. Para este ejercicio haremos uso de las siguientes 3 variables:

edad: edad del individuo en años, considerada como proxy del tiempo de observación hasta el diagnóstico de diabetes.

diabetes_5a: indica si el participante desarrolló diabetes a los 5 años (1 = positivo, 0 = negativo).

num_embarazos: categoría derivada según si la persona tuvo al menos un embarazo usada como variable comparativa.

```{r}
diabetes1 <- import(here("data", "diabetes.csv"))
```

Vistazo al dataset

```{r}
diabetes1 |> 
  select(edad, diabetes_5a, num_embarazos) |> 
  summary()
```

Los participantes tienen entre 21 y 81 años con una edad promedio de 33.24 años

El número de embarazos por persona varía entre 0 y 17, con una media de 3.85

## 2.2 El desenlace en el análisis de supervivencia

Kaplan-Meier estima la probabilidad de supervivencia para distintos puntos de tiempo. En R, usamos la función `Surv()` para crear la variable "respuesta" o desenlace. Este tipo de desenlace incluye a su vez estado del participante (con el evento o sin el evento) y tiempo.

```{r}
diabetes1 <- diabetes1 |>
  mutate(evento = ifelse(diabetes_5a == "positivo", 1, 0))
```

```{r}
Surv(diabetes1$edad, diabetes1$evento)
```

El resultado en este chunk indica el estado (desenlace) de los participantes. El participante 1 sobrevivió 50 días y tuvo el evento (falleció). El participante 2 sobrevivió 31 días y tuvo el evento. El parcipante 3 sobrevivio 32 dias y tuvo el evento.

La variable "respuesta" la incluimos en la función survfit para estimar la probabilidad de supervivencia (una curva) usando el método de Kaplan-Meier. Aquí estimados la curva de superviencia global sin considerar ningun predictor. Es por ello que añadimos "\~ 1" a la formula. Esa parte será reemplazada más adelante por algun predictor o covariable de interés.

```{r}
km = survfit(Surv(edad, evento) ~ 1, data = diabetes1)
```

¿Qué hay dentro del objeto km?\

```{r}
str(km)
```

QUE ES EL KM

El objeto km contiene los resultados del modelo Kaplan Meier aplicado al conjunto de datos de diabetes, donde se estima la probabilidad de no desarrollar diabetes a distintas edades por ejemplo el modelo muestra cuántas personas estaban en riesgo (\$n.risk), cuántas desarrollaron diabetes (\$n.event) y cuántas fueron censuradas (\$n.censor) para cada edad registrada (\$time).

## 2.3 Gráficos de Kaplan-Meier

La información contenida en el objeto creado con las estimaciones puede ser mejor visualizada en los gráficos de Kaplan-Meier.

```{r}
survfit2(Surv(edad, evento) ~ 1, data = diabetes1) |>  
  ggsurvfit() +
  labs(
    x = "Edad",
    y = "Probabilidad de no desarrollar diabetes"
  ) +
  add_censor_mark()
```

El grafico de Kaplan-Meier muestra como cambia la probabilidad de que una persona no desarrolle diabetes a medida que envejece . al principio cuando son jóvenescasi todos están libres de diabetes, pero esa probabilidad baja con la edad a partir de los 40 años se empieza a notar una caída más fuerte y después de los 60 años menos del 25% de las personas siguen sin diabetes

La función add_confidence_interval() añade los intervalos de confianza al 95% (sombreado en gris) para las estimaciones de probabilidad de supervivencia.

```{r}
survfit2(Surv(edad, evento) ~ 1, data = diabetes1) |>  
  ggsurvfit() +
  labs(
    x = "Edad",
    y = "Probabilidad de no desarrollar diabetes"
  ) + 
  add_censor_mark() +
  add_confidence_interval() +
  add_risktable()
```

**INTERPRETACION:**

En el gráfico de Kaplan-Meier generado a partir de los datos de pacientes con riesgo de diabetes, se muestra la probabilidad de no desarrollar diabetes a lo largo de la edad. La curva es escalonada, lo que significa que va bajando cada vez que alguien desarrolla la enfermedad. Las cruces (`+`) representan personas que no desarrollaron diabetes al momento del análisis (censura). La zona gris alrededor de la curva indica el intervalo de confianza del 95%, que muestra cuánta seguridad hay en las estimaciones: se vuelve más ancha a edades mayores porque hay menos datos disponibles. Finalmente, la tabla inferior indica cuántas personas seguían en observación "At Risk" y cuántas desarrollaron diabetes en distintos tramos de edad, lo que ayuda a entender la robustez de los resultados en cada rango de edad.

**¿Cómo interpretar?**

En la gráfica de Kaplan-Meier generada a partir de los datos de pacientes con cáncer de pulmón, se muestra la probabilidad de supervivencia global a lo largo del tiempo (días). La curva es escalonada, ya que representa una función de supervivencia estimada por intervalos de tiempo; cada escalón indica la ocurrencia de un evento (fallecimiento), reduciendo la probabilidad acumulada de supervivencia.

Las líneas horizontales reflejan la duración de los intervalos de tiempo entre eventos, mientras que las caídas verticales indican la magnitud de la reducción en la probabilidad de supervivencia al producirse un evento. Las marcas de censura, líneas verticales (añadidas con `add_censor_mark()`), señalan a aquellos pacientes que no experimentaron el evento al final del periodo de seguimiento o que fueron retirados del estudio antes de concluir el tiempo de observación. Estos pacientes censurados no afectan la probabilidad acumulada en el momento de su censura, pero reducen el número de sujetos en riesgo en los intervalos posteriores.

El intervalo de confianza del 95% (representado mediante bandas alrededor de la curva) proporciona una estimación de la incertidumbre asociada a la probabilidad de supervivencia en cada punto temporal. Nota que a medida que transcurre el tiempo, el intervalo de confianza al 95%, es más ancha, es decir, menos preciso.

Finalmente, la tabla de riesgo ubicada bajo la gráfica (generada con `add_risktable()`) muestra el número de pacientes que permanecen en riesgo en distintos momentos del seguimiento, lo que facilita la interpretación de la robustez de la estimación de la curva a lo largo del tiempo.

## 2.4 Estimación de la supervivencia a x años.

Al analizar datos de supervivencia es común que nos preguntemos, por ejemplo, ¿Cuál es la probabilidad de supervivencia después de 1 año de seguimiento? Esto lo calculamos a partir de usar la función survfit(), añadiendo el arguemento times.

```{r}
summary(survfit(Surv(edad, evento) ~ 1, data = diabetes1), times = 40)
```

Los resultados obtenidos indican que la probabilidad de que una persona aun no haya desarrollado diabetes al llegar a los 40 años es de aproximadamente 63.3%. esto significa que a esa edad cerca de dos tercios de los individuos del estudio seguian libres de diabetes.

```{r}
survfit2(Surv(edad, evento) ~ 1, data = diabetes1) |>
  ggsurvfit() +
  labs(
    x = "Edad",
    y = "Probabilidad de no desarrollar diabetes"
  ) + 
  add_confidence_interval() +
  add_risktable() +
  add_quantile(x_value = 40, linewidth = .7)
```

En el grafico se ha marcado con una linea punteada la edad de 40 años para ver qué pasa a esa edad con el riesgo de desarrollar diabetesy la línea horizontal muestra que alrededor del 63% de las personas aún no tenían diabetes a los 40 años esto quiere decir que casi dos de cada tres personas seguían sanas en ese momento.

### 2.5 Estimación mediana del tiempo de supervivencia

Otro dato importante a estimar es la mediana de supervivencia. Típicamente, los datos de supervivencia no tendrán una distribución normal. Asi que, la mediana es preferida sobre la media aritmética.

```{r}
survfit(Surv(edad, evento) ~ 1, data = diabetes1)
```

En el estudio de 768 personas se observo que 268 personas desarrollaron diabetes durante el seguimiento.

La mediana de edad en la que las personas desarrollaron diabetes es de 45 años

Esto indica que, con un 95% de certeza, la verdadera mediana del tiempo en que ocurre la diabetes está entre 43 y 47 años

```{r}
survfit2(Surv(edad, evento) ~ 1, data = diabetes1) |>
  ggsurvfit() +
  labs(
    x = "Edad",
    y = "Probabilidad de no desarrollar diabetes"
  ) + 
  add_confidence_interval() +
  add_risktable() +
  add_quantile(y_value = 0.5, linewidth = .7)
```

El grafico muestra la curva de Kaplan meir para la probabilidad de no desarrollar diabetes según la edad y destaca la mediana del tiempo de supervivencia con una línea punteada horizontal en 50% y vertical en la edad correspondiente. La línea indica que la mitad de los pacientes desarrollaron diabetes antes de los 45 años mientras que la otra mitad permaneció libre de la enfermedad después de esa edad

## Cómo reportar?

Usando el paquete gtsummary podemos generar una tabla con datos de la supervivencia al año.

```{r}
install.packages("cardx")
```

```{r}
theme_gtsummary_language(language = "es")
```

```{r}
survfit(Surv(edad, evento) ~ 1, data = diabetes1) %>%
  tbl_survfit(
    times = 40,
    label_header = "**Supervivencia a los 40 años (IC 95%)**"
  )
```

A los 40 años, el 63% de las personas del estudio aún no habían desarrollado diabetes, lo que representa la probabilidad de supervivencia hasta esa edad. Esta estimación está acompañada de un intervalo de confianza del 95%, que va desde 59% hasta 68%

```{r}
survfit(Surv(edad, evento) ~ 1, data = diabetes1) |>  
  tbl_survfit(
    probs = 0.5,
    label_header = "**Edad mediana al desarrollar diabetes (IC 95%)**"
  )
```

La tabla indica que la edad mediana en que los pacientes desarrollan diabetes es de 45 años, con un intervalo de confianza del 95% entre 43 y 47 años esto significa que la mitad de las personas en el estudio fueron diagnosticadas con diabetes antes de los 45 años, y la otra mitad despues

## 1.1 Comparando tiempos de supervivencia entre grupos

En el conjunto de datos diabetes se incluyen tanto numeros de embarazos. Un análisis de interés consiste en evaluar si los tiempos de supervivencia difieren significativamente entre el numero de embarazos. Para ello, se utiliza la función `survdiff()`, que permite aplicar la prueba de log-rank y estimar si existen diferencias en las curvas de supervivencia.

```{r}
survdiff(formula = Surv(edad, num_embarazos) ~ diabetes_5a, data = diabetes1)
```

El análisis con survdiff() muestra que existen diferencias significativas en la probabilidad de desarrollar diabetes según el número de embarazos, con un valor de chi-cuadrado de 21.4 y un p-valor muy bajo (p 4e-06)

El siguiente gráfico de Kaplan-meier muestra el resultado de la prueba de log-rank.

```{r}
survfit2(Surv(edad, num_embarazos) ~ diabetes_5a, data = diabetes1) |>
  ggsurvfit() +
  labs(
    x = "Edad",
    y = "Supervivencia libre de diabetes"
  ) +
  add_confidence_interval() +
  add_risktable() +
  add_pvalue(caption = "Log-rank {p.value}")
```

El gráfico de Kaplan-Meier compara la supervivencia libre de diabetes entre dos grupos: quienes fueron negativos y positivos al test de diabetes a los 5 años . Se observa que el grupo positivo (en azul) desarrolla diabetes más rápido y a edades más tempranas, mientras que el grupo negativo (en rojo) mantiene una probabilidad mayor de no tener diabetes por más tiempo.

# 3 El modelo de regresión de Cox

La prueba de log-rank no ofrece una medida de efecto y solo permite evaluar una única variable independiente a la vez. Sin embargo, en investigación suele ser necesario cuantificar el tamaño del efecto de una o varias variables, e incluso realizar un análisis multivariable, aspecto que abordaremos en la siguiente sesión. Para este propósito, el modelo de regresión de Cox es una herramienta adecuada para analizar datos con desenlaces de supervivencia.

En R, este modelo se puede ajustar utilizando la función `coxph()` del paquete **survival**.

## 3.1 El dataset para este ejercicio

El dataset para esta parte de la sesión incluye información de 768 pacientes. Entre las variables estan:

-   edad: edad de los pacientes
-   diabetes 5a : la diabetes desarrollada a los 5 años
-   num_embarazos: el numero de embarazos

```{r}
coxph(Surv(edad, evento) ~ num_embarazos== "1", data = diabetes1)
```

En este modelo de regresión de Cox, estás analizando si tener exactamente 1 embarazo influye en el tiempo que una persona tarda en desarrollar diabetes. El resultado muestra un hazard ratio de 1.41, lo que sugiere que las personas con un solo embarazo tienen un 41% más de riesgo de desarrollar diabetes comparado con quienes no tienen uno exactamente. Sin embargo, el p-valor es 0.0832, lo cual no es estadísticamente significativo (ya que es mayor a 0.05), por lo que no se puede afirmar con certeza que esta diferencia sea real

## 3.2 Interpretación y reporte

Entre los resultados, el valor *p* indica que no existe una asociación estadísticamente significativa entre la covariable tener un solo embarazo (`num_embarazos == 1`) y el desarrollo de diabetes. Sin embargo, el coeficiente y su intervalo de confianza al 95%, ambos en escala exponenciada, representan la razón de riesgos (hazard ratio, HR) y son las medidas clave para la interpretación. Estas son las que deben reportarse en un informe científico. Estas tablas de resultados pueden obtenerse con la función `tbl_regression()` del paquete `gtsummary`, utilizando la opción `exponentiate = TRUE` para mostrar el HR directamente en lugar del logaritmo del riesgo.

```{r}
coxph(Surv(edad, evento) ~ num_embarazos , data = diabetes1) %>% 
  tbl_regression(exp = TRUE) 
```

En esta tabla, el HR representa la razón de tasas de ocurrencia del evento (desarrollo de diabetes) entre distintos niveles del número de embarazos. Se interpreta como la tasa instantánea de ocurrencia del evento en aquellos que aún están en riesgo. Un HR \< 1 indica una menor tasa de ocurrencia del evento, mientras que un HR \> 1 indica una mayor tasa. En la presente tabla, un HR = 0.92 implica que, en cualquier momento, por cada embarazo adicional, la persona tiene una reducción del 8% en el riesgo instantáneo de desarrollar diabetes.

### 3.3 Reporte para multiple variables

Es frecuente que en un estudio que incluya datos de supervivencia sea de interés evaluar multiples covariables. En R, usando la función `tbl_uvregression()` podemos generar modelos univariables simples para todas las covariables. A cambio, obtenemos la HR cruda para todas las covariables de interés.

```{r}
tabla_cox <- diabetes1 |>
  tbl_uvregression(
    method = coxph,
    y = Surv(edad, evento),
    include = c(num_embarazos, glucosa_2h, presion_sanguinea, 
                pliegue_triceps, insulina_2h, imc, historial_diabetes),
    exponentiate = TRUE,
    conf.int = TRUE,
    hide_n = TRUE,
    add_estimate_to_reference_rows = FALSE,
    pvalue_fun = ~ style_pvalue(.x, digits = 3),
    estimate_fun = ~ style_number(.x, digits = 2),
    label = list(
      num_embarazos ~ "Número de embarazos",
      glucosa_2h ~ "Glucosa a las 2 horas (mg/dL)",
      presion_sanguinea ~ "Presión arterial (mmHg)",
      pliegue_triceps ~ "Pliegue del tríceps (mm)",
      insulina_2h ~ "Insulina a las 2 horas (μU/mL)",
      imc ~ "Índice de masa corporal (IMC)",
      historial_diabetes ~ "Historial familiar de diabetes"
    )
  ) |>
  bold_p(t = 0.05) |>
  modify_header(
    estimate = "**HR no ajustado**",
    p.value = "**Valor p**"
  )
```

Imprimimos la tabla

```{r}
tabla_cox
```

El análisis univariable con el modelo de regresión de Cox mostró cómo cada variable del dataset de diabetes influye individualmente en el riesgo de desarrollar la enfermedad. En la tabla resultante se presentan los hazard ratios (HR) no ajustados, que indican cuánto aumenta o disminuye el riesgo por unidad de cambio en cada variable. Un HR mayor a 1 sugiere mayor riesgo, mientras que un HR menor a 1 indica menor riesgo. Además, se incluyen los intervalos de confianza al 95% y los valores p, que permiten saber si esa relación es estadísticamente significativa. De este modo, se identifica qué factores clínicos están más fuertemente asociados al desarrollo de diabetes en este grupo de pacientes.
